【裁判字號】    95,上更(一),27
【裁判日期】    950418
【裁判案由】    毒品危害防制條例
【裁判全文】
臺灣高等法院刑事判決                95年度上更(一)字第27號
上  訴  人
即  被  告  乙○○
                  （現另案於臺灣臺北監獄臺北分監執行中）
選任辯護人  鍾周亮律師
上  訴  人
即  被  告  甲○○
選任辯護人  鍾明達律師
上列上訴人因違反毒品危害防制條例案件，不服臺灣桃園地方法
院93年度訴字第2135號，中華民國94年6 月10日第一審判決（起
訴案號：93年度偵字第9366號，追加起訴案號：94年度偵緝字第
128 號），提起上訴，本院判決後，經最高法院第一次發回更審
，本院更為判決如下：
    主  文
原判決關於乙○○連續販賣毒品及定執行刑部分暨甲○○部分均
撤銷。
乙○○、甲○○共同連續販賣第一級毒品，乙○○處無期徒刑，
褫奪公權終身；甲○○處有期徒刑拾貳年陸月。扣案如附表一編
號1、2、附表二編號1 、附表三編號1、3所示之毒品均沒收銷燬
之，附表一編號3、4、5 、附表二編號2、3所示之物均沒收，販
賣毒品所得新臺幣壹萬仟元連帶沒收，如全部或一部不能沒收
時，以其財產抵償之。
    事  實
一、乙○○與甲○○為同居男女朋友，均明知毒品海洛因及甲基
    安非他命分別為毒品危害防制條例所規定之第一級毒品（下
    稱海洛因）、第二級毒品（下稱安非他命），不得非法持有
    與販賣，乙○○竟於不詳時間販入海洛因及安非他命，非法
    持有。除供己與甲○○施用（二人施用毒品部分，由檢察官
    另案處理）外，二人復起共同基於販售海洛因、安非他命以
    營利之概括犯意，伺機販售牟利。嗣陳湘華經由友人介紹認
    識乙○○、甲○○，得知其等有販賣海洛因、安非他命，陳
    湘華與其女友董梅桂遂於民國92年7 月間某日，由陳湘華撥
    打乙○○行動電話聯絡，乙○○與甲○○商議後，談妥價格
    為海洛因半錢（約1.875公克） 新臺幣（下同）1 萬元、安
    非他命3 公克3 千元，乙○○即以此價格及數量同時販賣海
    洛因及安非他命給陳湘華、董梅桂，並在乙○○位於桃園縣
    龍潭鄉九龍村租住處（門牌號碼不詳）交付毒品及1 萬3 千
    元。92年10月13日下午某時，因董梅桂毒癮發作，陳湘華遂
    撥打乙○○行動電話聯絡，表示欲購買毒品海洛因，議定後
    ，陳湘華即帶同董梅桂於同日14時20分許前往乙○○、甲○
    ○租宿之桃園縣龍潭鄉○○路344 號萊茵汽車賓館308 號房
    ，向乙○○、甲○○購買毒品海洛因，於交付毒品海洛因後
    尚未付款即為警查獲，並自乙○○處及其所駕駛車牌號碼FK
    －3366號小客車上取獲如附表一編號1、2所示之毒品海洛因
    7 包（併包裝該毒品之塑膠袋7 只；其包數、重量詳如附表
    一編號1、2、3 所示；所查扣白粉共8 包，其中1 包無毒品
    反應）及乙○○所有供共同販賣毒品所用如附表一編號4、5
    之物品，暨在甲○○皮包查獲乙○○所有如附表二編號1 所
    示毒品（併包裝該毒品之塑膠袋4 只；其包數、重量詳附表
    二編號1、2所示）及乙○○所有寄放於甲○○處，供共同販
    賣毒品所用附表二編號3 所示之物品。並於陳湘華、董梅桂
    身上查獲向乙○○、甲○○買受如附表三編號1 所示海洛因
    毒品1 包，淨重0.28公克（併包裝該毒品之塑膠袋1 只其空
    包裝重0.29公克，如附表三編號2 ），及附表三編號3 所示
    海洛因1 包，淨重0.52公克（併包裝該毒品之塑膠袋1 只其
    空包裝重0.2公克，如附表三編號4 ）。
二、案經桃園縣政府警察局平鎮分局報告臺灣桃園地方法院檢察
    署檢察官偵查起訴及追加起訴。
    理  由
甲、證據能力方面：
一、被告甲○○之辯護人就證人陳湘華於93年8 月6 日偵查中向
    檢察官所為陳述，認係因檢察官對陳湘華告以如不承認即要
    將四人（按指被告二人及陳湘華及董梅桂）一起起訴，故陳
    湘華該次供述係受檢察官脅迫，應無證據能力云云。惟查：
    經本院勘驗陳湘華於93年8 月6 日偵查筆錄（93年度偵字第
    9366號偵查卷第144至152頁）之偵訊錄影光碟結果，其內並
    無檢察官對陳湘華說：「如果不承認的話，就要四個人一起
    起訴」等語，是被告甲○○及其辯護人上開指述，已屬無憑
    ；且綜觀錄影光碟內檢察官訊問證人陳湘華之情形，係採一
    問一答方式，陳湘華應答自然，檢察官亦對陳湘華詳予說明
    證人保護法及毒品危害防制條例有關供出上手之相關規定等
    ，有本院95年2 月15日勘驗筆錄在卷可稽（本院更一審卷第
    38至56頁）。顯見證人陳湘華於93年8 月6 日偵查中向檢察
    官所為陳述，並非出於強暴、脅迫、利誘、詐欺、疲勞訊問
    、違法羈押或其他不正之方法，而係出於其自由意志所為者
    至明。又陳湘華該次偵查筆錄係以經具結後所為陳述，亦有
    該偵查筆錄、陳湘華結文在卷可憑（上開偵查卷第142 頁）
    ，復有本院上開勘驗筆錄在案足佐，且證人陳湘華該次向檢
    察官所為之供述，參諸本院勘驗筆錄記載，並無有何顯不可
    信之情況，則依刑事訴訟法第159 條之1 第2 項規定，自得
    為證據，被告甲○○之辯護人爭執該供述無證據能力云云，
    洵非可採。
二、除上開陳湘華偵查筆錄之供述證據外，其餘本案檢察官所提
    出及原審、本院前審判決所引用為證據之證據能力，檢察官
    、被告及辯護人迄至本院言詞辯論終結時，均不爭執。是本
    院審酌各等證據作成之情況，核無違法取證及證明力明顯過
    低之瑕疵，亦認為以之作為證據為適當，參佐刑事訴訟法第
    159 條之5 規定，各該證據應均具有證據能力，併此敘明。
乙、實體方面：
一、上訴人即被告乙○○、甲○○均否認有何販賣毒品海洛因、
    安非他命犯行，被告乙○○辯稱：扣案毒品係供己施用，電
    子秤、分裝袋是秤量分裝避免使用過量，及便於外出時攜帶
    ，均非作為販賣之用云云。被告甲○○則辯稱：伊未與乙○
    ○共同販賣毒品海洛因、安非他命，不知道乙○○有無販賣
    毒品云云。被告乙○○之辯護人辯稱：陳湘華、董梅桂對於
    購買毒品次數及究竟向乙○○或甲○○購買毒品所述前後不
    一；另販賣以營利意圖為要件，本案並無積極證據證明乙○
    ○有意圖營利，故與販賣毒品罪構成要件有間。另乙○○有
    施用毒品，其稱電子磅秤是自己施用毒品時，用來秤毒品重
    量以免施用過量，亦有可能，故此部分不足以作為不利於乙
    ○○之證據云云。被告甲○○辯護人辯稱：被告甲○○雖為
    警在萊因汽車賓館308 號房內，自其所攜帶皮包起獲安非他
    命3 包、帳冊1 本、電子磅秤1 台、削尖吸管1 支等物，然
    該等物品係乙○○所有與甲○○無關；另陳湘華、董梅桂就
    被告甲○○是否與乙○○共同販賣毒品海洛因、安非他命之
    指證前後存有出入，且違事理常情，自不能為不利於被告甲
    ○○之事實認定；再92年7 月間陳湘華、董梅桂並未到桃園
    縣龍潭鄉九龍村乙○○租處，92年10月13日陳湘華、董梅桂
    到萊茵汽車旅館找乙○○、甲○○純係吸食毒品，雙方並無
    交易行為云云。
二、經查：
  (一)警方於92年10月13日14時20分許，在桃園縣龍潭鄉○○路34
    4 號萊茵汽車賓館308 號房內查獲被告乙○○、甲○○，並
    自被告乙○○處及其所駕駛車牌號碼FK－3366號小客車上取
    獲附表一所示之毒品及被告乙○○所有供共同販賣毒品所用
    之物品，暨在被告甲○○皮包查獲乙○○所有附表二所示毒
    品及乙○○所有供共同販賣毒品所用之物品。其中附表一編
    號1、2所示之不明粉末經送鑑定結果，其中6 包確係第一級
    毒品海洛因，合計驗餘淨重6.13公克（空包重2.50公克，純
    度41.54%，純值淨重2.55公克）；另1 包不明粉末經送鑑定
    結果，含極微量第一級毒品海洛因成分，定量分析無法測出
    海洛因純度，驗餘淨重3.40公克（空包裝重0.32公克），亦
    確係第一級毒品海洛因；餘一包則無毒品反應，有法務部調
    查局92年11月11日調科壹字第080007007 號鑑定通知書1 紙
    在卷可證（見93年度偵字第9366號卷第5 頁）。而在甲○○
    皮包查獲之不明粉末，經送鑑定結果檢出 Methamphetamine
    成分，驗餘毛重20.645公克（含4 只塑膠袋之重量），確為
    第二級毒品安非他命，亦有行政院衛生署管制藥品管理局94
    年2 月23日管檢字第0940000817號函及檢驗成績書在卷可按
    （見原審卷一第50頁、第156 頁），且上情並據證人即前往
    查獲之員警郭榮輝、靳峰鳴於原審審理時證述在卷（見原審
    卷一第87頁、第172 頁），另於陳湘華、董梅桂身上所查獲
    之毒品，經送鑑定結果均為海洛因毒品，分別淨重0.28公克
    （空包裝重0.29公克）、0.52公克（空包裝重0.20公克），
    亦有法務部調查局92年11月12日調科壹字第080007006 號、
    第000000000 號鑑定通知書各1 份在卷可稽（同上偵查卷第
    3、4頁）。
  (二)被告乙○○、甲○○如何於上揭時地，販賣毒品海洛因、安
    非他命予陳湘華、董梅桂等情，業據證人陳湘華於原審審理
    時具結證稱：我是透過友人介紹認識乙○○....，之後向被
    告乙○○買毒品，所買毒品海洛因、安非他命都有，去買毒
    品時他的女友甲○○有在場；安非他命是買3 至5 千元不一
    定約3 或5 克，就是1 千元買1 公克，海洛因則是買1 萬元
    左右約半錢，被告乙○○決定販售價格前會先問過被告甲○
    ○，且買賣毒品之前打乙○○行動電話聯絡，在電話中都是
    說拿毒品，即使是買也說是拿，有時候甲○○也會接電話，
    約定交易地點後，我女友董梅桂再跟我一起去買毒品。於92
    年10月13日14時10分許在萊茵汽車賓館308 號房為警查獲前
    ，是前往該處向他們買毒品，尚未拿錢就被查獲等情（見原
    審卷一第65頁、第67至71頁、第77頁）。董梅桂於原審審理
    時結證稱：「（陳湘華第一次帶你到乙○○住處買毒品的時
    間？）92年7、8月間到乙○○位在龍潭鄉九龍村的住處」、
    「（陳湘華施用哪些毒品？）海洛因、安非他命」、「（你
    陪陳湘華去找乙○○拿過幾次毒品？）二次，第一次是92年
    7、8月，第二次是92年10月13日到萊茵汽車旅館，到萊茵汽
    車旅館之前，陳湘華在與某不詳人士（查係乙○○）通完電
    話後，10分鐘內甲○○就打電話給我，什麼話都沒說，直接
    說你們可以過來了，我問她在哪裡，他回答說萊茵汽車旅館
    308 號房，我就轉告陳湘華說小禎（甲○○）打電話來說他
    們在萊茵汽車旅館，我們可以過去。接著陳湘華就跟我一起
    去萊茵賓館。」、「（他們交易之前如何聯絡？）用行動電
    話聯絡，號碼我記不起來。」等情（見原審卷一第124、125
    、126 頁）。另查被告甲○○於警詢時供稱：92年10月13日
    下午在萊茵汽車賓館308 號房為警在我皮包內查獲安非他命
    毛重21.1公克（即附表二編號1 所示之毒品安非他命）....
    電子磅秤1 個、削尖吸管3 支，都是我男朋友（乙○○）所
    有的，他說要將安非他命放在我這裡，因為我沒有前科，而
    且我的皮包比較大，警方不會查我，所以才放在我這裡；警
    方又查獲乙○○所有海洛因3 小包、電子磅秤1 台、削尖吸
    管1 支....，並在乙○○皮包內查獲海洛因5 小包....，及
    在乙○○所駕駛車牌號碼FK－3366號自小客車內查獲小型塑
    膠分裝袋1109個....，削尖吸管2 支等情（同上偵查卷第37
    至39頁）。被告甲○○於原審審理中以證人身分行交互詰問
    時，亦結證稱：我與乙○○是男女朋友關係，陳湘華帶董梅
    桂....，到乙○○家....，我有見過乙○○拿毒品給陳湘華
    、董梅桂，我有聽過他們有說過毒品的重量及價格，並且提
    到這個毒品還可以添加葡萄糖；交易毒品的種類應該是海洛
    因、安非他命兩種都有等情（見原審卷一第 135、136、138
    頁）。互核證人陳湘華、董梅桂與被告甲○○供述，就被告
    乙○○有販賣毒品海洛因、安非他命之情節相符。且被告甲
    ○○與被告乙○○為同居男女朋友關係，又於原審審理時具
    結作證，當無甘冒偽證刑責而構詞誣陷被告乙○○之必要。
    因此，證人陳湘華、董梅桂上揭證詞，應堪採信，被告乙○
    ○、甲○○有共同販賣毒品海洛因、安非他命予陳湘華、董
    梅桂一節，足以認定。
  (三)證人陳湘華、董梅桂前後供述雖未盡一致，惟按證人之陳述
    有部分前後不符，或相互間有所歧異時，究竟何者為可採，
    法院仍得本其自由心證予以斟酌，非謂一有不符或矛盾，即
    應認其全部均為不可採信；尤其關於行為動機、手段及結果
    等之細節方面，告訴人之指陳，難免故予誇大，證人之證言
    ，有時亦有予渲染之可能；然其基本事實之陳述，若果與真
    實性無礙時，則仍非不得予以採信。有最高法院74年度台上
    字第1599號判例可參。證人陳湘華雖於原審審理時回答辯護
    人詰問時，改稱：「（你之前所稱買毒品是否包括乙○○、
    甲○○？）案發（92年10月13日）之前沒有用金錢跟乙○○
    買，都是乙○○免費提供我吸食云云（見原審卷二第9 頁）
    ，於本院前審審理中亦稱未向被告購買毒品云云（本院上訴
    審卷第86頁）。經核除與其之前於原審審理時證述有向被告
    乙○○購買毒品一節不符外，亦與其於檢察官訊問時結證稱
    ：「（你曾與乙○○買過毒品？）是」、「（你如何得知黃
    在賣毒？）朋友介紹」、「（你平均跟他拿毒的價格？）我
    有跟他拿過四號（海洛因）及安毒（安非他命），四號每次
    拿1 萬元上下，安毒大概3 千左右」、及所稱「92年10月13
    日去萊茵汽車旅館是去向乙○○買毒品，因為我女朋友約乙
    ○○女友甲○○在那裡，董梅桂叫我載他去那裡跟乙○○買
    毒」及「當天已完成交易，我有看到甲○○將毒品交給董梅
    桂，之後，我和董梅桂當場就施用，隨即被查獲」等情不符
    （見同上偵查卷第144至147頁）。另查董梅桂於偵查中亦證
    稱：93年10月13日和陳湘華到308 室向乙○○、甲○○買毒
    ，伊在車上就先將1 千元交給陳湘華，由陳一起向乙○○購
    買，到308 室後，就直接將他們準備好的吸食器拿來吸用。
    「（問：之前曾否向乙○○購買？）之前我也有一次陪陳前
    往黃的住家買毒，我在旁目擊交易過程，但詳細時間、過程
    因時間太久已不記得」、「（問: 當天到底是跟誰買的？）
    他們二人都在一起，所以分不清到底是誰跟誰買的。（問：
    當天錢給乙○○？）還沒給就被查獲了」等語（見偵查卷第
    171 頁）。且證人董梅桂於本院前審審理中亦結證稱：有於
    92年7 月間向被告乙○○購買毒品，於92年10月13日前往萊
    茵汽車旅館亦係為向被告二人購買毒品，92年10月13日有看
    到乙○○將毒品交給陳湘華，沒看到陳湘華交錢給乙○○，
    至於警詢中稱與被告不熟，係因當時什麼都不想回答，今天
    當證人，就照實回答等語（見本院上訴卷第88頁）。是證人
    陳湘華雖於原審在辯護人詰問時翻異前詞，惟參之以上各節
    及於原審審理中經公訴人行反詰問時，陳湘華又明確證稱：
    「我錢是給甲○○，毒品是向乙○○拿。」等情（見原審卷
    二第14頁），且陳湘華於原審雖稱其於93年8 月6 日之偵查
    筆錄，係因檢察官告以如不供出就四個人一起起訴販賣毒品
    罪云云，然經本院勘驗該日偵查筆錄之錄影光碟結果，並無
    其事，有上開本院95年2 月15日勘驗筆錄可稽（本院更一審
    卷第38至56頁），已如前述（詳上揭甲之一欄所載），足認
    陳湘華上開所稱未向被告乙○○購買毒品，是乙○○免費提
    供云云，純係事後迴護之詞，不足據以為有利於被告之認定
    。又證人陳湘華雖或證稱：自92年5 月間起，平均每2、3日
    買一次毒品，或稱：或每1、2星期各交易一次毒品云云，其
    雖對於購買毒品次數陳述不明確，或係出於記憶不清，或有
    意迴護而含糊其詞，然對其向被告乙○○、甲○○購買毒品
    基本事實，則證述如一。且勾稽證人董梅桂於原審審理時結
    證稱：我與陳湘華去找乙○○拿過二次毒品，第一次是92年
    7、8月間到龍潭鄉九龍村乙○○住處，第二次是92年10月13
    日到萊茵汽車旅館308 號房購買毒品時為警查獲等語，證人
    董梅桂已具體指出購買毒品時間、地點而證稱交易毒品次數
    為二次，故應依最有利於被告之認定，而認被告有前揭二次
    之販賣行為，辯護人以證人證述前後不一，其證言即無可採
    云云，容有誤會。又被告於92年10月13日販賣予陳湘華、董
    梅桂之毒品，依其等所述，均未提及當日有買賣安非他命，
    且陳湘華、董梅桂二人身上所查獲之毒品均為海洛因，並無
    安非他命，因此該次應僅為海洛因之交易。
  (四)又所謂販賣行為，固不以販入後復行賣出為必要，祇要以營
    利為目的，而有將毒品販入或賣出二者其一之行為，即足構
    成（最高法院93年度台上字第6309號判決參酌）。本件被告
    乙○○、甲○○於92年10月13日既與陳湘華、董梅桂達成買
    賣毒品海洛因之合意，被告乙○○、甲○○並已將毒品海洛
    因交付陳湘華、董梅桂，其等顯已完成出賣行為，雖陳湘華
    、董梅桂尚未交付價金，即為警查獲，然依上開最高法院判
    決意旨，被告二人之行為仍應屬販賣既遂，併此說明。
  (五)查海洛因、安非他命係違禁物，不得非法販賣、持有、施用
    ，且有關機關查緝甚嚴，常人皆知，又海洛因、安非他命無
    公定之價格，不論任何包裝均可任意分裝增減分量，每次買
    賣之價量，可能隨時依雙方間之關係深淺、資力、需求量及
    對行情之認知、來源是否充裕、查緝是否嚴緊，購買者被查
    獲時供述購買對象之可能性風險之評估等，而異其標準，非
    可一概而論，被告乙○○於偵查中雖稱毒品係向小武拿的，
    價格忘了云云。惟查被告乙○○、甲○○與陳湘華、董梅桂
    並無深交亦非至親，茍無利得，豈有甘冒重典，而以原價買
    賣海洛因之理。況被告甲○○於原審審理中以證人身分具結
    供證時稱：有聽到乙○○向陳湘華說過毒品的重量及價格，
    並提到毒品還可以添加葡萄糖等語（見原審卷一第136 頁）
    ，足見被告乙○○有摻入葡萄糖於所購入海洛因、安非他命
    再販售之情形，此顯為降低成本而增加利潤無疑。故被告乙
    ○○、甲○○販賣海洛因、安非他命，有從中賺取差價牟利
    之營利意圖，應足認定，辯護人辯護意旨指稱無證據證明被
    告有營利意圖云云，尚非可取。
  (六)被告甲○○辯稱：伊未與乙○○共同販賣毒品海洛因、安非
    他命，不知道乙○○有無販賣毒品給他們云云。辯護人則為
    被告甲○○辯護稱：被告甲○○為警在萊茵汽車賓館308 號
    房內，自其所攜帶皮包起獲安非他命3 包、電子磅秤1 台、
    削尖吸管3 支等物，然該等物品係乙○○所有，與甲○○無
    關云云。惟查，本案被告甲○○於共同被告乙○○販賣毒品
    予陳湘華、董梅桂時，被告乙○○均會詢問販賣價格後，始
    決定之，且於販賣當時被告甲○○均始終在場，已如前述，
    並在被告甲○○所有皮包內起獲附表二編號1、3所述之毒品
    安非他命及供販賣毒品所用之器具，則被告甲○○顯參與販
    賣毒品價格之決定，且於交易時全程在場，並保管部分毒品
    及販售工具，足見被告甲○○係以自己犯罪之意思而參與犯
    罪，而與被告乙○○間有犯意之聯絡及行為之分擔，均為共
    同正犯，是被告甲○○及其辯護人所辯委無足採。
  (七)被告乙○○雖辯稱：扣案毒品係供己施用，電子秤、分裝袋
    是秤量分裝避免使用過量，以及便於外出時攜帶，均非作為
    販賣之用云云。然查被告乙○○遭查獲之塑膠分裝袋數目達
    1109個，有扣押筆錄、扣押物品目錄表存卷足憑（同上偵查
    卷第61、68、69頁），且經被告乙○○供陳不諱，而上開分
    裝袋經原審於審理時當庭勘驗結果：大塑膠袋長10公分、寬
    7 公分。中塑膠袋長8.5 公分、寬6 公分。小塑膠袋長6 公
    分、寬4 公分。另一種小塑膠袋長4 公分、寬3.5 公分。最
    小塑膠袋長4 公分、寬3 公分，有勘驗筆錄足佐（見原審卷
    二第58頁）。如被告乙○○僅供自己分裝毒品施用，焉需有
    多達五種規格塑膠袋之必要？且被告乙○○隨身攜帶二部電
    子秤，亦非尋常，而該二部電子秤經原審當庭勘驗結果：一
    大一小，大的為EXCELLE 68型，小的為TANITA，經操作結果
    ，二部電子秤功能正常，只有在小數點以下有差距，亦有勘
    驗筆錄可憑（見原審卷二第59頁）。是若僅避免施用過量，
    亦何有攜帶大、小各一之電子秤之理。由此，更徵被告所稱
    上開扣案電子秤、分裝袋是秤量分裝避免使用過量，以及便
    於外出時攜帶云云，顯與常情有悖，並無可採，該電子秤、
    分裝袋應係被告販入海洛因、安非他命後，為圖販售營利而
    用於測重分裝者，至屬明確。
  (八)綜上，被告乙○○、甲○○所辯各情均係卸責之詞，礙難採
    信，渠等販賣毒品犯行事證明確，堪以認定。
三、核被告乙○○、甲○○所為，於92年7 月間之行為係犯毒品
    危害防制條例第4 條第1、2項之販賣第一、二級毒品罪，係
    一行為同時販賣第一、二級毒品，觸犯二罪名，應依刑法第
    55條想像競合犯之規定，從一重之販賣第一級毒品罪處斷；
    於92年10月13日之行為係犯同條第1 項之販賣第一級毒品罪
    。被告乙○○、甲○○持有海洛因、安非他命之低度行為，
    分別為販賣海洛因、安非他命之高度行為所吸收，不另論罪
    。被告乙○○、甲○○間有犯意之聯絡及行為之分擔，均為
    共同正犯。以上二次販賣第一級毒品之行為，時間緊密，方
    法相同，且係犯構成要件相同之罪名，顯係基於概括之犯意
    反覆為之，應依連續犯之規定，論以一罪，除法定刑為死刑
    、無期徒刑部分，依刑法第64條第1 項、第65條第1 項規定
    不得加重外，其餘罰金刑部分應依法加重其刑。查被告行為
    後，毒品危害防制條例業於92年7 月9 日修正公布，並自修
    正後六個月即93年1 月9 日施行，該條例第4 條第1 項、第
    2 項販賣第一、二級毒品罪之處罰並未修正，因此不生新舊
    法比較適用之問題。附此敘明。
四、公訴意旨雖以被告乙○○、甲○○自92年5 月間起至同年10
    月13日為警查獲前止，連續多次販賣第一級毒品海洛因、第
    二級毒品安非他命給陳湘華、董梅桂，及被告乙○○自93年
    4 月29日起至同年7 月18日止，復承前開販賣第一級毒品海
    洛因之概括犯意，連續販賣海洛因予陳湘華多次。惟查：董
    梅桂於原審審理時行交互詰問時結證稱：我與陳湘華去找乙
    ○○拿過二次毒品，第一次是92年7、8月間到龍潭鄉九龍村
    乙○○住處，第二次是92年10月13日到萊茵汽車旅館308 號
    房等語，於檢察官訊問時結證稱：「（92年10月13日為何會
    到萊茵汽車旅館308 號房？）有，當天我和陳湘華到308 號
    房找乙○○、甲○○買毒，因為之前曾和陳湘華去買過。」
    、「（之前曾否向乙○○購毒？）之前我也有一次陪陳湘華
    前往乙○○住家買毒，我在旁目擊過程，但詳細時間、過程
    因時間太久記不得... 」等語（同上偵查卷第171 頁）。雖
    證人董梅桂於檢察官訊問時另稱：其他都是陳湘華自己去找
    乙○○購買等語（同上偵查卷第171 頁）。然董梅桂此部分
    關於陳湘華向被告購買毒品之供述，其對於陳湘華究竟在何
    處、何地、購買毒品，及毒品種類、金額，均籠統含糊不明
    ，自難據此推論被告乙○○、甲○○有此部分販賣毒品之犯
    行。又陳湘華雖證稱：自92年5 月間起就開始向被告購買毒
    品云云，然其就多久向被告乙○○、甲○○購買一次毒品，
    或每2、3日、或稱每1、2星期、或稱約每10日云云；且對於
    在何處購買亦語焉不詳，且未提出任何佐證。另陳湘華雖證
    稱：其於93年4 月9 日出獄後，自同年月29日起，均帶同董
    梅桂向被告乙○○、甲○○買毒品多次云云，惟此不僅為被
    告二人否認，且董梅桂於原審審理時，亦否認於93年4 月29
    日以後有與陳湘華一起買毒品之行為（見原審卷二第67頁）
    。因此，本件除前開事實所認定部分外，其他部分尚屬不能
    證明，因公訴人認此與有罪部分有連續犯裁判上一罪關係，
    爰不另為無罪之諭知。
五、撤銷改判之理由：
(一)原審對被告二人論罪科刑，固非無見。惟查：(1)被告二人於
    92年10月13日販賣予陳湘華、董梅桂之毒品，僅為海洛因，
    已販賣既遂，原判決認並有販賣安非他命，且均為未遂，尚
    有未洽；(2)本件於陳湘華、董梅桂身上所查獲之毒品，係向
    被告所買受，原審未併予宣告沒收，亦有疏誤；(3)原判決認
    被告二人係一行為犯販賣第一級毒品罪及第二級毒品罪，為
    想像競合犯，應從一重之販賣第一級毒品罪處斷，惟並未援
    引刑法第55條以為適用法律之依據，亦有違誤；(4)扣案附表
    二編號1 所示之第二級毒品安非他命3 包，其實際檢體送驗
    時固重20.682公克，但採驗後驗餘檢體則為20.645公克（含
    塑膠袋4 只之重量），有原審卷一第50頁之行政院衛生署管
    制藥品管理局94年2 月23日管檢字第0940000817號函文可憑
    。乃原審於諭知沒收之數量竟載為「20.682公克」（見原審
    判決主文暨原審判決附表二編號1 ），殊有未洽；(5)又依毒
    品危害防制條例第18條第1 項之規定，得諭知沒收並銷燬之
    者，以查獲之毒品及專供製造或施用毒品之器具為限，並不
    及於毒品之外包裝。而毒品之外包裝有防止毒品裸露、逸出
    及潮濕，並便於攜帶、運輸之作用，自係供販賣毒品所用之
    物，即應依同條例第19條第1 項規定諭知沒收。本件查獲之
    附表一編號1、2及附表二編號1 所示之物品包含第一、二級
    毒品及外包裝，原判決並未說明前開附表之毒品外包裝有何
    難以析離而無法個別宣告沒收之情形，逕依同條例第18條第
    1 項規定一併宣告沒收銷燬之，亦欠允當。(6)另毒品危害防
    制條例第19條第1 項固規定「犯第4 條至第9 條、第12條、
    第13條或第14條第1 項、第2 項之罪者，其供犯罪所用或因
    犯罪所得之財物，均沒收之，如全部或一部不能沒收時，追
    徵其價額或以其財產抵償之」。但共同正犯之犯罪所得為新
    台幣時，因係合併計算，且於全部或一部不能沒收時以其財
    產抵償之，為避免執行時發生重複沒收、抵償之情形，故各
    共同正犯之間係採連帶沒收主義，於裁判時僅諭知連帶沒收
    ，不得就全體共同正犯之總所得，對各該共同正犯分別重複
    諭知沒收；此與罰金刑應分別諭知、分別執行者不同（最高
    法院95年度台上字第925 號、94年度台上字第7421號判決參
    酌）。是原判決就被告二人共同販賣毒品所得，未採連帶沒
    收，而竟予重複為沒收及以財產抵償之諭知，殊有違誤；(7)
    另本件公訴意旨固認被告乙○○自93年4 月29日至93年7 月
    18日有多次販賣毒品之行為（此部分不能證明，不另為無罪
    之諭知，詳前述），惟對被告甲○○追加起訴時，並未認被
    告甲○○有此部分之犯罪事實，原判決以公訴意旨亦認被告
    甲○○有此部分之犯行，而併予審理（見原判決理由五），
    自屬對於未受請求之事項予以判決之違誤。被告二人上訴意
    旨猶執陳詞否認犯罪，固無足採，惟原判決既有可議，自應
    由本院將原判決關於被告乙○○販賣毒品及定執行刑部分暨
    被告甲○○部分撤銷改判。
(二)按被告甲○○雖與乙○○共同販賣第一、二級毒品，戕害他
    人身體健康，固有非是，然其僅係聽從於被告乙○○，並非
    基於主導地位，其犯罪情節較為輕微，且其除本案及施用毒
    品案件（其中因本案同時被查獲之施用毒品部分，經送觀察
    勒戒後因無繼續施用之傾向，經臺灣桃園地方法院檢察署於
    94年2 月5 日以94年度毒偵緝字第39號為不起訴處分）外，
    尚無其他犯行，此有本院被告前案紀錄表在卷可按，顯見其
    素行非劣，以其所犯之罪最輕法定本刑為無期徒刑而言，應
    屬情輕法重，足以引起一般人之同情，實有堪足憫恕之處，
    即令處以法定最低刑度猶嫌過重，爰依刑法第59條規定酌減
    其刑。
(三)爰審酌被告乙○○犯罪之動機、及所為危害國民身體健康及
    社會風氣，惡性非輕，犯罪之手段、智識程度，犯後仍否認
    犯罪，並無悔意，犯罪情節並無可憫恕之情；被告甲○○僅
    立於聽從指示之地位，犯罪情節較為輕微等一切情狀，就被
    告乙○○量處無期徒刑，並宣告褫奪公權終身；被告甲○○
    則量處有期徒刑十二年六月。
(四)扣案附表一編號1、2所示之海洛因，及扣案附表二編號1 所
    示之安非他命，及附表三1、3所示之海洛因，均係當場查獲
    之第一級毒品與第二級毒品，依毒品危害防制條例第18條第
    1 項前段規定，宣告沒收銷燬之。另扣案附表一編號2、3、
    4 所示包裝毒品之塑膠袋、電子磅秤、削尖吸管、塑膠分裝
    袋，及附表二編號2、3所示包裝毒品之塑膠袋、電子磅秤、
    削尖吸管，亦均係被告乙○○所有，已據被告二人陳述明確
    ，均為其與被告甲○○共同供本件販賣毒品所用之物，應依
    毒品危害防制條例第19條第1 項宣告沒收。又毒品危害防制
    條例第19條第1 項固規定「犯第4 條至第9 條、第12條、第
    13條或第14條第1項、第2項之罪者，其供犯罪所用或因犯罪
    所得之財物，均沒收之，如全部或一部不能沒收時，追徵其
    價額或以其財產抵償之」。但共同正犯之犯罪所得為新臺幣
    時，因係合併計算，且於全部或一部不能沒收時以其財產抵
    償之，為避免執行時發生重複沒收、抵償之情形，故各共同
    正犯之間係採連帶沒收主義，於裁判時僅諭知連帶沒收，不
    得就全體共同正犯之總所得對各該共同正犯分別重複諭知沒
    收；此與罰金刑應分別諭知、分別執行者不同（最高法院95
    年度台上字第925 號、94年度台上字第7421號判決參酌）。
    故被告乙○○、甲○○共同販賣海洛因、安非他命予陳湘華
    、董梅桂一次，所得財物合計1 萬3 千元，此為被告二人販
    賣海洛因、安非他命之犯罪所得，雖未扣案，然應依同條例
    第19條第1 項規定及上開說明，併宣告連帶沒收，如全部或
    一部不能沒收時，以其財產抵償之。
(五)至扣案之現金6 千8 百元及3 萬8 千元，並無證據證明係被
    告二人本件販賣毒品之所得。另自被告乙○○處起獲之筆記
    簿1 本，並非被告乙○○、甲○○販賣毒品之記錄，已據被
    告甲○○及證人陳湘華於原審審理時供明在卷，非供本件犯
    罪之物；扣案萬能鑰匙3 支、玻璃吸管1 盒、注射針筒1 支
    、吸食器2 組、玻璃球吸食器3 個，雖分別係被告乙○○、
    甲○○所有，惟非供本件犯罪所用之物；又附表三編號2、4
    所示包裝毒品之塑膠袋，因隨同該毒品而移轉交付陳湘華、
    董梅桂，該塑膠袋已屬陳湘華、董梅桂所有，而非被告二人
    所有之物，均不得於本件宣告沒收，附此敘明。
丙、適用之法條：
一、刑事訴訟法第369 條第1 項前段、第364 條、第299 條第1
    項前段。
二、毒品危害防制條例第4 條第1 項、第2 項、第18條第1 項前
    段、第19條第1 項，刑法第11條、第28條、第56條、第55條
    、第59條、第37條第1 項。
本案經檢察官賴俊雄到庭執行職務。
中    華    民    國    95    年    4     月    18    日
                  刑事第十七庭審判長法  官  陳貽男
                                    法  官  高明哲
                                    法  官  許仕楓
以上正本證明與原本無異。
如不服本判決，應於收受送達後10日內向本院提出上訴書狀，其
未敘述上訴之理由者，並得於提起上訴後10日內向本院補提理由
書狀（均須按他造當事人之人數附繕本）。
                                    書記官  劉貞達
中    華    民    國    95    年    4     月    20    日
附表一：自被告乙○○處扣得之毒品及物品
┌───┬──────────────┐
│編號  │      物  品  名  稱        │
├───┼──────────────┤
│1     │第一級毒品海洛因6包，合計驗 │
│      │餘淨重6.13公克（純度41.54%，│
│      │純值淨重2.55公克）。        │
├───┼──────────────┤
│2     │第一級毒品海洛因驗餘淨重3.40│
│      │公克（因海洛因含量極微，定量│
│      │分析無法測出海洛因純度）。  │
├───┼──────────────┤
│3     │包裝上開1、2所示海洛因所示之│
│      │塑膠袋計7只（其中6個計空裝重│
│      │2.50公克、1個空裝重0.32公克 │
├───┼──────────────┤
│4     │電子小磅秤1個、削尖吸管1支  │
├───┼──────────────┤
│5     │塑膠分裝袋1109個、削尖吸管2 │
│      │支。                        │
└───┴──────────────┘
附表二：自被告甲○○處扣得之毒品
┌───┬──────────────┐
│編號  │      物  品  名  稱        │
├───┼──────────────┤
│1     │第二級毒品安非他命（Methamph│
│      │etamine）3包驗餘毛重20.645公│
│      │克（含塑膠袋之重量）        │
│      │。                          │
├───┼──────────────┤
│      │包裝上開毒品之塑膠袋4只（因 │
│2     │上開3包安非他命外復有一層包 │
│      │裝袋）。                    │
├───┼──────────────┤
│3     │小型電子磅秤1個、削尖吸管3支│
│      │。                          │
└───┴──────────────┘
附表三：
┌───┬──────────────┬───────┐
│編號  │      物  品  名  稱        │    備  註    │
├───┼──────────────┼───────┤
│1     │第一級毒品海洛因1包淨重0.28 │陳湘華身上查獲│
│      │公克。                      │              │
├───┼──────────────┼───────┤
│2     │包裝上開毒品之塑膠袋1只（空 │同上          │
│      │包裝重0.29公克）            │              │
├───┼──────────────┼───────┤
│3     │第一級毒品海洛因1包淨重0.52 │董梅桂身上查獲│
│      │公克。                      │              │
├───┼──────────────┼───────┤
│4     │包裝上開毒品之塑膠袋1只（空 │同上          │
│      │包裝重0.2公克）             │              │
└───┴──────────────┴───────┘
附錄本案論罪科刑法條全文
毒品危害防制條例第4 條第1 項、第2 項：
製造、運輸、販賣第一級毒品者，處死刑或無期徒刑；處無期徒
刑者，得併科新臺幣一千萬元以下罰金。
製造、運輸、販賣第二級毒品者，處無期徒刑或七年以上有期徒
刑；得併科新臺幣七百萬元以下罰金。


司法院資訊處製作；財團法人民間司法改革基金會備份。
